臺灣高等法院臺中分院民事判決　100年度保險上字第18號
上　訴　人　鄭光良
訴訟代理人　盛枝芬律師
複 代 理人　陳盈君
被 上 訴人　三商美邦人壽保險股份有限公司
法定代理人　劉中興
訴訟代理人　王士銘律師
被 上 訴人　紐西蘭商康健人壽保險股份有限公司臺灣分公司
法定代理人　朱立明
訴訟代理人　廖瑞鍠律師
訴訟代理人　吳光陸律師
被 上 訴人　國華人壽保險股份有限公司
法定代理人　謝良瑾（即財團法人保險安定基金）
訴訟代理人　彭嬿婷
上列當事人間請求給付保險金事件，上訴人對於民國100年4月14
日臺灣苗栗地方法院99年度保險字第7號第一審判決提起上訴，
本院於100年8月3日言詞辯論終結，判決如下：
    主  文
原判決廢棄。
被上訴人三商美邦人壽保險股份有限公司應給付上訴人新台幣捌
拾萬元，及自民國98年5月13日起至清償日止按年息百分之十計
算之利息。
被上訴人紐西蘭商康健人壽保險股份有限公司臺灣分公司應給付
上訴人新台幣捌拾萬元，及自民國98年10月22日起至清償日止按
年息百分之十計算之利息。
被上訴人國華人壽保險股份有限公司應給付上訴人新台幣捌拾萬
元，及自民國98年10月24日起至清償日止按年息百分之十計算之
利息。
第一、二審訴訟費用，均由被上訴人三商美邦人壽保險股份有限
公司、紐西蘭商康健人壽保險股份有限公司臺灣分公司、國華人
壽保險股份有限公司負擔。
本判決命被上訴人三商美邦人壽保險股份有限公司、紐西蘭商康
健人壽保險股份有限公司臺灣分公司、國華人壽保險股份有限公
司分別給付部分，於上訴人各以新台幣貳拾陸萬元為被上訴人三
商美邦人壽保險股份有限公司、紐西蘭商康健人壽保險股份有限
公司臺灣分公司、國華人壽保險股份有限公司預供擔保後，得假
執行，但被上訴人三商美邦人壽保險股份有限公司、紐西蘭商康
健人壽保險股份有限公司臺灣分公司、國華人壽保險股份有限公
司，如各以新台幣捌拾萬元為上訴人預供擔保，得免為假執行。
    事實及理由
壹、程序方面：
一、查被上訴人三商美邦人壽保險股份有限公司其法定代理人陳
    翔立於訴訟中變更為劉中興，並由劉中興具狀聲明承受訴訟
    ，有其承受訴訟狀及送達回證在卷可稽（見本審卷第46、85
    頁），自生承受訴訟效力。
二、次查原判決被告紐西蘭商康健人壽保險股份有限公司應更正
    為紐西蘭商康健人壽保險股份有限公司臺灣分公司，有其外
    國分公司登記表在卷可按（見本審卷第72頁）。又其法定代
    理人  Graeme Russell Hannah（漢格蘭），於訴訟中變更
    為朱立明，並由朱立明具狀聲明承受訴訟，有其承受訴訟狀
    及送達回證在卷可考（見本審卷第66、85頁），亦生承受訴
    訟效力。
三、再查，被上訴人國華人壽保險股份有限公司於98年8月4日起
    受行政院金融監督管理委員會委託由財團法人保險安定基金
    接管，該接管小組召集人為謝良瑾，有國華人壽保險股份有
    限公司公司登記表及財團法人保險安定基金董事會會議紀錄
    在卷可證（見本審卷第77-79頁），併此明。
貳、訴訟要旨：
一、上訴人主張：緣上訴人於民國（下同）95年間以其自己為要
    保人及被保險人，向被上訴人紐西蘭商康健人壽保險股份有
    限公司臺灣分公司（下稱紐西蘭康健人壽）及三商美邦人壽
    保險股份有限公司（三商美邦人壽）投保壽險及團體傷害險
    等保險契約（下均簡稱系爭保險契約），保單號碼分別為GA
    NTＺ00000000000號、000000000000號；保險期間分別自95年
    5月16日起至96年5月15日止及自95年3月22日起至96年3月21
    日止。另上訴人所任職之天聲鋼鐵工業股份有限公司為員工
    向國華人壽保險股份有限公司（下稱國華人壽）投保團體保
    險，以上訴人為被保險人，保單號碼KGI-00000000號，保險
    期間自94年10月1日起至95年9月30日止（下亦簡稱系爭保險
    契約）。嗣上訴人於95年8月4日因卸載鋼材，不慎由貨車上
    跌落，致顱內出血、意識昏迷、腰椎骨折合併脊髓受傷，經
    送往楊梅天成醫院急診治療，並持續手術、復健，治療期間
    長達三年餘。至98年3月13日始經醫師診斷為「仍有神經及
    肢體後遺症，包括肢體左側僵硬，軀幹及肢體平衡失調，左
    側肌力4分，終身只能從事輕便工作」。依上開診斷結果，
    上訴人符合行政院金融監督管理委員會（下稱金管會）函令
    自95年10月1日起修訂實施之「殘廢程度與保險金給付表」
    （即本判決附表殘廢新舊表對照表中之新表，下簡稱新表）
    所列1-1-4項「中樞神經系統機能遺存顯著障害，祇能從事
    輕便工作者」之殘廢程度。然上訴人向被上訴人等分別申請
    理賠時，竟遭拒絕適用新表理賠，並認為上訴人之傷況亦不
    符合意外事故發生時之「殘廢程度與保險金給付表」（即本
    判決附表殘廢新舊表對照表中之舊表，下簡稱舊表）之所列
    「中樞神經系統機能或胸、腹部臟器機能極度障害，終身不
    能從事任何工作，為維護生命必要之日常生活活動，全需他
    人扶助者」殘廢程度，亦拒絕適用舊表理賠。查金管會95年
    8月10日以金管保二字第00000000001號函（下簡稱金管會第
    00000000001號函示）公告修正「傷害保險單示範條款」及
    「旅行平安保險單示範條款」之內容，修正後示範條款對保
    戶有利者，於實施日前已發售之傷害保險及旅行平安保險有
    效契約亦適用之，於95年10月1日適用新表前已有效存在之
    一年期以下之保險契約，皆應適用新表為殘廢給付之判斷認
    定標準。上開函示乃主管機關基於消費者保護法第17條之授
    權，對保險契約此項特定行業之定型化契約條款所為修正，
    性質上屬於授權命令，有拘束受監督之被上訴人之效力，被
    上訴人應受上開函示之拘束而適用。又新、舊表所承保之保
    險事故並未變動，發生保險事故，保險人即負有給付保險金
    的義務，金管會制頒之「殘廢保險金給付表」，係供保險人
    計算被保險人因保險事故成傷殘時應給付之保險金範圍，保
    險人不得以殘廢保險金給付表上適用項目的疑義，主張限制
    或排除保險契約所約定之危險事故，並據以拒絕給付保險金
    。至若殘廢保險金給付表上，在項目適用上產生疑慮，依照
    保險法第54條作有利於被保險人解釋之規定，應採有利於被
    保險人之解釋，不得因有適用上的疑慮，而否認被保險人之
    保險金給付請求權。本件上訴人於95年8月4日發生意外事故
    ，係在保險契約有效存續中，且該契約係屬一年以下保險契
    約，而上訴人殘廢狀態確定日為98年3月13日，係於新表實
    施後2年有餘，上訴人之傷勢符合新表所列1-1-4項「中樞神
    經系統機能遺存顯著障害，祇能從事輕便工作者」之項目，
    是上訴人請求被上訴人依修正後之新表給付殘廢保險金，即
    屬有據。依新表第1-1-4項「中樞神經系統機能遺存顯在障
    害，終身只能從事輕便工作者」、殘廢等級七級、給付比例
    為保險額40％計算保險金，被上訴人三商美邦人壽、紐西蘭
    康健人壽、國華人壽應各給付上訴人新台幣（下同）80萬元
    （計算式：200萬元保額×40％給付比例＝80萬元）。又據
    兩造傷害保險契約之約定，請領殘廢保險金，應出具殘廢診
    斷書，而殘廢診斷書須經過醫生醫療終止，確認永久不能復
    原，醫生始出具殘廢診斷書，而上訴人鄭光良係於98年3月
    13日取得天成醫院出具之勞工失能診斷書，且據天成醫院函
    文推算，鄭光良是係自97年8月為不能復原之日期，即自該
    日期為請求時效起算日，而鄭光良於99年7月21日提起本件
    訴訟，自未罹於二年時效。再據金管會保險局94年4月11日
    保局四第000000000010號函（下簡稱金管會000000000010號
    函示）釋要旨，有關殘廢事實存在之日係指經醫院診斷為永
    久殘廢，永不能復原之日，並依合格醫師開具之殘廢確認書
    明確記載殘廢致成之日者，以該殘廢確認書之記載為準，核
    與上訴人何時取得身心障礙手冊無關，蓋殘障手冊與兩造傷
    害保險契約約定之請殘廢給付之標準、定義、條件均不同，
    二者毫無關連，是被上訴人抗辯本件保險金請求權已罹於二
    年時效云云，均不足採。又查行政院金融監督管理委員會保
    險局100年7月14日函覆鈞院說明三認為：在95年10月1日新
    表實施日前未到期之一年期傷害保險有效契約，適用原則以
    意外傷害事故日為判定基準，違反保險法第54條第二項及消
    費者保護法第11條規定，自不得拘束本案等詞。並求為判決
    ：(一)原判決廢棄。(二)被上訴人三商美邦人壽保險股份有限公
    司應給付上訴人捌拾萬元整及自民國98年5月13日起至清償
    日止按年息百分之十計算之利息。(三)被上訴人紐西蘭商康健
    人壽保險股份有限公司台灣分公司應給付上訴人捌拾萬元整
    及自民國98年10月22日起至清償日止按年息百分之十計算之
    利息。(四)被上訴人國華人壽保險股份有限公司應給付上訴人
    捌拾萬元整及自民國98年10月24日起至清償日止按年息百分
    之十計算之利息。(五)第一、二審訴訟費用均由被上訴人負擔
    (六)第二至第四項請求上訴人願供擔保，請准宣告假執行。
二、被上訴人三商美邦人壽則以：按法律不溯及既往原則，為法
    律規範之基本原則，上訴人發生事故既在系爭保險契約有效
    期間內，是否符合請領保險金之依據，自應適用兩造當時所
    訂立且有效之契約規定，尚無從適用嗣後主管機關金管會就
    契約內容條款所為修正條款，且若非承保之保險事故，風險
    並未列入評估，保險費率未計算在內，保險人自無給付保險
    金之義務。又查三商美邦個人傷害保險附約第7條第1項前段
    約定：「被保險人於本附約有效期間內遭受第五條約定的意
    外傷害事故，自意外傷害事故發生之日起180日以內致成附
    表一所列殘廢程度之一者，本公司給付殘廢保險金，其金額
    按該表所列之給付比例計算。…」，查舊表既為系爭保險契
    約內容之一部分，對兩造即均具有拘束力。職故，上訴人欲
    請求系爭意外殘廢保險金，自須符合系爭舊表所列殘廢程度
    為必要。又系爭保險契約第7條約定內容明確，並無保險法
    第54條第2項適用餘地，且系爭保險契約第7條核與勞動基準
    法第59條第3款及勞工保險條例第53、54條規定，均不相同
    ，上訴人援引前開條文來解釋本件契約條款，顯屬無據。金
    管會96年11月1日保局二字第09602153530號函示「95年8月
    10日修正之傷害保險單示範條款係自95年10月1日起實施，
    其適用對象係以含實施日以後簽發之新契約，以及實施日前
    尚未到期之一年期傷害保險有效契約，適用原則係以意外事
    故日作為判定基準，而非以理賠申請日為基準，爰此，一年
    期傷害保險有效契約被保險人於實施日（含）之後之意外事
    故，始有新條款約定之適用」，而金管會第00000000001號
    函示公布之新表，明確指出該修正後示範條款自95年10月1
    日起實施，且無溯及既往之規定。查上訴人係於95年8月4日
    發生保險事故，即發生於95年3月22日至96年3月21日之系爭
    保險契約期間，然事故發生日（即95年8月4日），係在新表
    施行前（即95年10月1日），依照法律不溯及既往規定，本
    案應適用舊表給付，而鄭光良不符合舊表第一級第七項規定
    。且依保險法第65條及系爭保險契約第22條規定，自保險事
    故發生日即95年8月4日起算，迄提起本件訴訟日（即99年7
    月21日），已逾二年之消滅時效。又查上訴人早於95年8月
    28日申請身心障礙手冊，並於96年8月24日重新鑑定，縱以
    此時點起算時效，計至本案起訴日，上訴人之請求權仍已罹
    於時效。復依卷附之天成醫院診斷證明書可知，上訴人治療
    期間曾經間斷，其中更有長達一年未接受治療，是上訴人所
    主張之連續治療並不具時間接密性，實難認定上訴人有持續
    接受治療之情況等詞置辯。並求為判決：(一)上訴駁回。(二)訴
    訟費用由上訴人負擔。(三)如受不利判決，被上訴人願供擔保
    ，請准宣告假執行。
三、被上訴人紐西蘭康健人壽則以：查金管會95年8月10日金管
    保字第00000000001號函釋之意旨乃指自95年10月1日起，一
    年期以下傷害保險，不論係新訂之契約或有效契約，如發生
    保險事故，其理賠均適用修訂後之新表；然於95年10月1日
    前已發生之保險事故，其理賠自不適用新表，而應適用舊表
    ；且新表適用原則係以意外事故日作為判定基準，而非以理
    賠申請日為基準。而金管會96年11月1日保商二字第0960215
    3530號函釋及台灣高等法院高雄分院96年保險上字第6號、
    最高法院97年台上字第960號民事裁判均同此意旨。查本件
    上訴人係在95年8月4日發生事故，於95年10月1日實施適用
    新表時，保險事故早已發生，自應適用當時之舊表，而非適
    用嗣後始實施之新表。蓋保險係當事人約定一方交付保險費
    予他方，他方對於因不可預料或不可抗力之事故所致之損害
    賠償財物之行為，故無危險即無保險，對於已發生之災害無
    須保險。若保險事故在95年10月1日修正示範條款前已發生
    者，因危險已發生，依保險之真締，應適用示範條款修正前
    之舊表，不應適用新表，始符合保險之真締及誠信原則。再
    者，保險法第65條規定，保險契約所生之權利，自得為請求
    之日起，經過二年不行使而消滅，此項消滅時效之規定，屬
    強制規定，不得因當事人合意伸長或縮短之，且保險金給付
    請求權應自保險事故發生之時，即開始起算其時效期間，不
    因請求權人對此權利之存在主觀上知悉與否而有影響（最高
    法院七十五年度台上字第二○二八號判決意旨參照）。退一
    步言，如果認為上訴人可依新表請求給付保險金，惟上訴人
    主張保險事故係95年8月4日發生，則其遲至97年7月21日始
    起訴請求，早已逾二年之時效，被上訴人自得拒絕給付。再
    觀，康健人壽團體意外傷害保險第7條第1項規定：「被保險
    人於本契約有效期間內遭受第5條約定的意外傷害事故，自
    意外傷害事故發生之日起180日以內致成附表所列廿八項殘
    廢程度之一者，本公司給付殘廢保險金，其金額按該表所列
    之給付比例計算」，即自意外傷害故發生之日起，經治療18
    0日，仍有附表所列殘廢程度之一者，即可請求給付殘廢保
    險金。上訴人稱其係95年8月4日發生意外事故，如經過180
    日治療，仍未痊癒，身體成殘，則依約自96年2月5日起，即
    可請求給付殘廢保險金，惟其遲至上開起訴請求日，已罹於
    二年時效，被上訴人可拒絕給付。況天成醫院99年12月24日
    日天成事字第99122401號函亦載稱：「鄭先生於96年8月24
    日第二次身心障礙鑑定時，根據鄭先生之症狀，已屬中樞神
    經機能遺存障礙」，即自96年8月24日起，迄上開起訴請求
    日止亦已罹於二年時效，被上訴人可拒絕給付等詞置辯。並
    求為判決：(一)上訴駁回。(二)訴訟費用由上訴人負擔。(三)如受
    不利判決，被上訴人願供擔保，請准宣告假執行。
四、被上訴人國華人壽則以：依據系爭傷害保險條款之約定，殘
    廢保險金之給付應於契約有效期間發生約定之意外傷害事故
    ，並因此致成殘廢程度與保險金給付表所約定之殘廢項目。
    而殘廢項目常需經過一定期間之判斷，故現行傷害保險單示
    範條款規定「以傷害事故發生之日起180日為認定標準」，
    以確認被保險人所發生之殘廢是否與保險事故間具有因果關
    係，而在因果關係確認後，自應回溯至事故發生日之殘廢程
    度表，以認定被保險人可能符合之殘廢項目。本件係新表開
    始實施之日前即已存續的舊契約，其事故發生日先於新表實
    施之日者，應適用舊表予以理賠。金管會於95年8月10日金
    管保二字第00000000001號函說明(二)表示，保險期間為一
    年以下之保險商品，不論為新契約或有效契約（即新表開始
    實施之日前即已存續的舊契約），於新表實施日後，均適用
    新表。金管會前開函文規定保險期間在一年以下之有效契約
    ，於修正實施後應按新表之規定辦理，其意應指自新表實施
    之日後，有效契約新發生之保險事故始應適用新表之殘廢項
    目，對於新表實施日前已發生之保險事故，因事故當時並未
    有新表存在，基於法律不溯及既往原則，當應適用舊表。查
    上訴人於95年8月4日即發生意外事故，其既發生於新表實施
    日之前，被上訴人公司依事故發生時之舊表來決定是否理賠
    ，自無違誤。又據兩造保險契約第7條第1項規定，被保險人
    於本契約有效期間內遭受第5條約定的意外傷害事故，自意
    外傷害事故發生之日起180日以內致成附表所列二十八項殘
    廢程度之一者，本公司給付殘廢保險金，其金額按該表所列
    之給付比例計算。查本件上訴人於95年8月28日經鑑定為肢
    體障礙輕度者，並領有身心障礙手冊，於96年8月24日重新
    鑑定時，類別與等級無不同，不需重新鑑定，且與上訴人所
    提出之勞工保險失能診斷書所載狀況相同，是上訴人殘廢保
    險金之請求權時效自應從95年8月28日起算。上訴人遲至98
    年10月8日始提出理賠申請，於99年7月21日始提起本件訴訟
    ，已逾2年時效，被上訴人自得拒絕理賠等詞置辯。並求為
    判決：(一)上訴駁回。(二)訴訟費用由上訴人負擔。(三)如受不利
    判決，被上訴人願供擔保，請准宣告假執行。
參、法官協議兩造爭點整理（見本審卷第96頁至第97頁）：
一、兩造不爭執事項：
  (一)鄭光良於民國95年間以自己為被保險人，向紐西蘭商康健人
    壽保險股份有限公司台灣分公司（下稱康健人壽）及三商美
    邦人壽保險股份有限公司（三商美邦人壽）投保壽險及團體
    傷害險等保險契約（保單號碼分別為GANTＺ00000000000號、
    000000000000號），保險期間分別自95年5月16日起至96年5
    月15日止及自95年3月22日起至96年3月21日止，保險金額均
    為新台幣（下同）200萬元。另鄭光良所任職之天聲鋼鐵工
    業股份有限公司以鄭光良為被保險人及受益人，向國華人壽
    保險股份有限公司（下稱國華人壽）投保團體保險（保單號
    碼KGI-00000-000），保險期間自94年10月1日起至95年9月
    30日止，保險金額為200萬元。
  (二)鄭光良於95年8 月4 日發生意外事故，因卸載鋼材不慎由貨
    車上跌落，致顱內出血、意識昏迷、腰椎骨折合併脊髓受傷
    ，經送往楊梅天成醫院治療。
  (三)鄭光良於95年8月23日申請身心障礙鑑定，於同年月28日經
    鑑定為肢體障礙輕度者，並領取中華民國身心障礙手冊；原
    告嗣於96年8月24日重新鑑定，類別與等級不變，不需要重
    新鑑定，並經苗栗縣政府於96年9月27日換發身心障礙手冊
    。
  (四)對於鄭光良提出的原證四的4-1至4-12的診斷證明書形式上
    真正不爭執。
  (五)鄭光良於98年10月6日向康健人壽申請殘廢保險金理賠，於
    98年4月27日向三商美邦人壽申請殘廢保險金理賠，於98年
    10月8日向國華人壽申請殘廢保險金理賠，均遭拒絕。鄭光
    良於99年7月21日提起本件訴訟請求對造保險公司給付殘廢
    保險金。
  (六)金管會於95年8 月10日以金管保二字第00000000001 號函示
    公佈施行之殘廢程度與保險金給付新表，自95年10月1日起
    實施。
  (七)行政院金融監督管理委員會保險局100年7月14日保局（品）
    字第10000111880號函示：95年8月10日修正之傷害保險單示
    範條款係自95年10月1日實施，其適用對象係以含實施日以
    後簽發之新契約，以及實施日前尚未到期之一年期傷害保險
    有效約，適用原則係以意外事故日作為判定基準，而非以理
    賠申請日為基準，基此，一年期傷害保險有效契約被保險人
    於實施日（含）之後之意外事故，始有新條款約定之適用。
二、兩造爭執事項：
  (一)本件究應適用兩造保險契約附表即「殘廢程度與保險金給付
    表」之舊表或新表，以決定殘廢等級及給付比例？
  (二)本件鄭光良之保險金請求權是否已罹於時效？
肆、得心證之理由：
一、上訴人主張伊於上開時地，分別與被上訴人三商美邦人壽、
    紐西蘭康健人壽、國華人壽等簽訂系爭保險契約，投保金額
    均為200萬元，嗣伊於95年8月4日發生意外事故乙節，為被
    上訴人等所不爭執，並有系爭保險契約、天成醫院及勞保失
    能診斷證明書等在卷可稽（見原審卷第9-50頁），自屬實在
    。又上訴人主張據金管會第00000000001號函示意旨：保險
    契約一年以下保險商品，於首揭示範條款修正實施後（即95
    年10月1日實施新表），有效契約應即適用新表辦理，而伊
    殘廢狀態之診斷時點為97年8月，係發生於95年10月1日新表
    生效日之後，則系爭險契約有關意外殘廢部分，自應適用新
    表並給付保險金等詞。然為被上訴人三商美邦人壽、紐西蘭
    康健人壽、國華人壽保險股份有限公司所否認，並均辯稱上
    訴人意外事故既發生於95年8月4日，在95年10月1日新表實
    施前，則應適用舊表，然上訴人傷殘程度，並不符合舊表規
    定，自拒絕理賠云云。是本件首應審究者，厥為據兩造訂立
    系爭保險契約，上訴人上開意外事故，究適用新表？抑或舊
    表？茲分述如下：
  (一)按金管會第00000000001號函示：「修正示範條款自九十五
    年十月一日起實施，‧‧‧修正後示範條款對保戶有利者，
    於實施日前已發售之傷害保險及旅行平安保險有效契約亦適
    用之。惟旨揭示範條款附表『殘廢程度與保險金給付表』修
    正前（簡稱舊表）、後（簡稱新表）保險業所銷售之各類保
    險商品，其新舊表之適用及產品送審方式，請依下列原則辦
    理」、．．．「(二)保險期間一年以下保險商品：2.有效契約
    ：旨揭示範條款修正實施後，有效契約應即適用新表辦理，
    考量新表實施對於未滿一年有效契約之保險成本影響有限，
    保險業自應續依原簽單費率辦理，不得中途調整費率」，有
    該函文在卷可參（見原審卷第149-151頁），其函釋意旨，
    乃自95年10月1日起，一年期以下傷害保險，不論係新訂之
    契約或有效契約，如發生保險事故，其理賠均適用修訂後之
    新表。然按保險契約之解釋，應探求契約當事人之真意，不
    得拘泥於所用之文字；如有疑義時，以作有利於被保險人之
    解釋為原則，保險法第54條第2項定有明文。是保險理賠範
    圍及保險事故之界定，當以保險契約之約定為主要依據，如
    有疑義時，自應作有利於被保險人之解釋，系爭保險契有關
    意外殘廢部分，基於保險契約為最大善意契約之解釋精神，
    兩造間就有關金管會上開函文適用時點及保險事故之界定，
    有所疑義時，應為有利於被保險人之解釋。查系爭保險契約
    係屬一年以下傷害保險，如前所述。次查，上訴人意外事故
    雖發生於95年8月4日，然上訴人之殘廢程度，無法立刻判斷
    ，此有天成醫院診斷證明書在卷可按（見原審卷第9-50頁）
    ，且天成醫院函覆謂：「．．．二、經查病人鄭光良先生（
    以下簡稱鄭先生），於95年8月4日受傷所遺存之障礙相關事
    宜，說明如下：
      1.鄭先生於95年8月4日，因高處跌落嚴重外傷由119救護
        車送至本院急診室，經X光及電腦斷層檢查顯示左側顱
        骨骨折、顱內出血及第5腰椎壓迫性骨折，給與兩側腦
        部開顱手術及腰椎融合手術，其中樞神經系統機能受到
        相當傷害；於95年10月16日因頸椎第5節骨折並壓頸髓
        ，入院進行頸椎手術。至此鄭先生中樞神經機能更如雪
        上加霜，喪失更多機能。又於96年9月14日發現其頸髓
        空洞症，雖經引流減壓手術後，其中樞神經機能再度重
        創，揭先呈述。
      2.鄭先生於96年8月24日第二次身心障礙鑑定時，即根據
        鄭先生之症狀，已屬中樞神經機能遺存障害。
      3.依鄭先生於96年9月末次手術為此推算1年，故應自97年
        8月為不能復原之日期。
      4.鄭先生於本院歷次門診與住院病歷可查，連同中樞神經
        系統各部位掃瞄、與肌電圖、神經傳導檢查等可堪參考
        。．．．．．．．．．．．．．．．．．．．．．．．
      6.如說明1所訴，鄭先生經此重創後，其中樞神經機能逐
        月遞減，因此在各次之診斷證明內容均略有增減之症狀
        ，故有不同。
      7.鄭先生之「肢體左側僵硬、軀幹及肢體平衡失調」為中
        樞神經機能遺存障礙所致。
      8.鄭先生於95年8月4日之重創後，已有中樞神經機能遺存
        顯著障害，其肢體左側僵硬、軀幹及肢體平衡失調等均
        已存在，只是逐月由輕轉重。．．．．．．．．．．．
        ．．．．．．．．．．．．．．．．．．．．．．．」
        ，有該函文在卷可考（見原審卷第288-289頁）。再據
        天成醫院98年9月11日出具診斷證明書記載：「該病患
        （即鄭光良）於95年8月4日經急診入院，接受多次腦部
        及頸椎手術，共住院6次，仍有神經及肢體後遺症，包
        括肢體左側僵硬，軀幹及肢體平衡失調。左側肌力4分
        ，終身只能從事輕便工作」，亦有該診斷證明書可佐（
        見原審卷第47頁）。又據金管會保險局94年4月11日保
        局四字第09402033310號函釋：「關於申請殘廢給付之
        時期，查殘廢與否係屬事實認定，主管機關並未規定需
        何時申請。．．．．二、參考勞工保險條例第五十三條
        文字，前項殘廢事實存在之日係指經醫院診斷為永久殘
        廢，永不能復原之日」，有該函文附卷可參（見本審卷
        第112頁）。再按最高行政法院90年度判字第1654號裁
        判要旨謂：「……依公務人員保險法施行細則第三十二
        條第一項規定：『被保險人發生本法第十五條規定之保
        險事故，致成殘廢，經醫治終止，無法矯治，確屬成為
        永久殘廢………」，足證上訴人傷勢，於95年8月4日事
        故發生後，繼續治療並經醫師多次腦部及頸椎手術，於
        96年9月末次手術終止治療，推算1年，即自97年8月止
        ．始確定不能復原，而成為永久殘廢。則上訴人自95年
        8月4日遭受意外事故起，繼續經醫師醫療至97年8月終
        止日止，確定殘廢程度，始為保險事故結果日。查上訴
        人殘廢狀態之診斷時點（即保險事故終止時點）既為97
        年8月，係發生於95年10月1日即修正後示範條款生效日
        之後，且修正後之新表對被保險人即上訴人有利，自應
        認系爭保險中有關意外殘廢部分，自契約簽訂之日即回
        溯適用金管會第00000000001號函示所修正後之殘廢程
        度與保險金給付表（即新表）辦理保險給付。且上訴人
        所遭保險事故發生時日，既在系爭保險有效存續中，系
        爭保險契約中有關意外殘廢部分，即應適用95年10月1
        日起實施之殘廢程度與保險金給付表（即新表）。是被
        上訴人等所辯，本件上訴人殘廢給付部分，應適用舊表
        云云，自不足取。至被上訴人援引另案台灣高等法院高
        雄分院96年度保險上字第6號及最高法院97年度台上字
        第960號給付保險金事件，該案件並謂：「...，且上訴
        人係於民國九十五年間保險業主管機關頒布修正意外保
        險契約示範條款前之九十一年間發生意外傷害，自無該
        修正後示範條款之適用（即新表適用），尤不得據以請
        求理賠」云云。惟查該案判決認定：該案當事人係於該
        示範條款修正前之91年間，發生意外傷害云云，即能確
        定膀胱機能完全喪失，有台灣高等法院高雄分院96年度
        保險上字第6號判決書事實及理由欄第五項兩造爭執事
        項析論第(二)款理由可參（見原審卷第92頁）。然本件造
        成殘廢之結果，係在95年10月1日起實施新表後，與上
        開事件尚屬有間，自難比附援引。至行政院金融監督管
        理委員會保險局100年7月14日保局（品）字第10000111
        880號函文要旨固謂：「若被保險人係95年8 月4日發生
        意外傷害事故，其殘廢保險金給付原則上仍按原條款約
        定辦理（即舊表），尚非適用修正後示範條款（即新表
        ）．．」云云（見本審卷第91頁），然查該函文意旨，
        係假設「被保險人係95年8月4日發生意外傷害事故」，
        即於95年8月4日即確定被保險人發生意外傷害事故及其
        傷殘程度，然本件上訴人雖95年8月4日發生意外，然其
        傷殘程度，經醫師繼續多次腦部及頸椎手術，於96年9
        月末次手術終止治療，再推算1年，即自97年8月止．始
        確定不能復原，而成為永久殘，業如前述，申言之，95
        年8月4日發生意外當日，尚無法確定傷殘程度，自與該
        函文意旨有間，而不能適用。
  (二)綜上，自上訴人於95年8月4日發生意外事故，經繼續醫療至
    97年8月止，始確定其殘廢程度，自應適用新表之殘廢等級
    其中「項次1-1-4：中樞神經系統機能之遺存顯著障害，終
    身只能從事輕便工作者」，是原審逕認本件適用新表，顯有
    未洽。
二、被上訴人三商美邦人壽、紐西蘭康健人壽、國華人壽等抗辯
    上訴人之保險金請求權，已罹於二年之消滅時效云云，然為
    上訴人所否認，並以前詞置辯。是本件次應審究者，厥為上
    訴人之保險金請求權，是否已罹於二年之消滅時效？茲分述
    如下：
  (一)按保險法第65條第1項規定：「由保險契約所生之權利，自
    得為請求之日起，經過二年不行使而消滅」，是系爭保險契
    約之保險金請求權，應自上訴人得為請求之日起，經過二年
    不行使而消滅。查兩造就上開「得為請求之日起」，既有疑
    義，應保險法第54條第2項規定，自應作有利於被保險人之
    解釋為原則。而上訴人雖於95年8月4日發生意外事故，然經
    繼續醫療至97年8月止，始確定其殘廢程度，如前所述，其
    「得為請求之日起」，自應解釋為自97年8月確定其殘廢程
    度時起算，然自97年8月起，迄上訴人於99年7月21日提起本
    件訴訟止（見原審卷第3頁之上訴人起訴狀日期戳），尚未
    屆滿二年時效期間，則上訴人之之保險金請求權，自未罹於
    時效而消滅，是原審逕認本件上訴人之之保險金請求權，已
    罹於二年時效而消滅云云，自有未洽。
  (二)又按身心障礙手冊核發辦法及其身心障礙等級規定（見原審
    卷第336-342頁），有關「身心障礙等級表」第五類肢體障
    礙之定義為「係指由於發育遲緩，中樞或周圍神經系統發生
    病變，外傷或其他先天或後天性骨骼肌肉系統之缺損或疾病
    而形成肢體障礙致無法或難以修復者」；上肢肢體障礙之備
    註欄記載：「一、同時具有上肢、下肢、脊柱或其他神經系
    統中兩項以上障礙者，以較重級者為準，如有兩項以上同級
    時，可晉一級，但最多以晉一級為限。二、機能顯著障礙係
    指以下情形之一：1.正常關節活動度喪失百分之七十以上；
    以上所述關節，上肢包括肩、肘、腕三大關節，下肢包括髖
    、膝、踝三大關節。2.肌力程度為二級或三級。」，是以肢
    體障礙程度只要符合上開「身心障礙等級表」之定義及備註
    欄之說明，無法或難以修復情形之一者，即得據以申請開立
    身心障礙手冊，並不以治療終止不能復原為要件，與前述系
    爭保險契約內殘廢給付殘廢之定義以治療終止，永久殘廢，
    永遠不能復原之日要件、定義，顯有不同，是被上訴人等抗
    辯，以上訴人於95年8月28、及96年8月24日核發之身心殘障
    手冊，即可判定上訴人殘廢程度，進而上訴人之保險金請求
    權，已罹於二年之消滅時效云云，顯有誤會。又查系爭保險
    契約雖約定：「被保險人於本附約有效期間內遭受意外傷害
    事故，自意外傷害事故發生之日起180日以內致成附表所列
    殘廢程度之一者，本公司給付殘廢保險金，其金額按該表所
    列之給付比例計算。…」云云（見原審卷第16、21、24頁）
    ，而有180日之寬限期間，然按保險制度係藉由共同團體的
    力量，分擔風險，保護被保險人免於危險發生時遭遇損失，
    與其他人一同承擔不可預料或不可抗力的事故，故依保險契
    約之精神而言，非指保險契約有效期間內所發生之意外傷害
    事故自發生之日起逾一百八十日後始確定殘廢程度，即不予
    理賠。是被上訴人等抗辯，上訴人自95年8月4日意外傷害事
    故發生之日起180日以內，即應判定其殘廢程度，進而上訴
    人之保險金請求權，已罹於二年之消滅時效云云，亦不足取
    。
伍、綜上所述，上訴人主張依兩造間系爭保險契約之法律關係及
    金管會第00000000001號函示意旨，而適用新表之殘廢等級
    其中所列1-1-4項「中樞神經系統機能遺存顯著障害，祇能
    從事輕便工作者」項目之殘廢等級七級、給付比例為保險額
    40％計算保險金，即請求被上訴人三商美邦人壽、紐西蘭康
    健人壽、國華人壽應各給付上訴人80萬。並依保險法第34條
    第1、2項規定之自接到上訴人理賠申請通知後十五日起計算
    之年利一分之遲延利息，為可採，被上訴人等之抗辯，均無
    可取。是原審為上訴人敗訴之判決，尚有未洽。上訴意旨指
    摘原判決不當，求予廢棄改判，為有理由。爰由本院予以廢
    棄改判，如主文第二項至第四項所示。並依聲請為附條件之
    准、免假執行之宣告。
陸、本件事證已臻明確，兩造其餘攻擊或防禦方法及所提證據，
    均與本院心證之形成，不生影響，爰不一一再加以論述，併
    此明。
柒、據上論結，本件上訴為有理由，依民事訴訟法第四百五十條
    、第七十八條、第八十五條第一項前段、第四百六十三條、
    第三百九十二條，判決如主文。
中    華    民    國   100    年    8     月    17    日
                民事第一庭    審判長法  官  吳火川
                                    法  官  胡景彬
                                    法  官  陳繼先
以上正本係照原本作成。
如對本判決上訴，須於收受判決送達後20日內向本院提出上訴書
狀，其未表明上訴理由者，應於提出上訴後20日內向本院提出上
訴理由書（須按他造人數附具繕本）。
上訴時應提出委任律師為訴訟代理人之委任狀。具有民事訴訟法
第466條之1第1項但書或第2項之情形為訴訟代理人者，另應附具
律師及格證書及釋明委任人與受任人有該條項所定關係之釋明文
書影本。如委任律師提起上訴者，應一併繳納上訴審裁判費。
                                    書記官  蘇昭文
中    華    民    國   100    年    8     月    17    日
                                                      Ｓ
附表：殘廢新舊表對照表
┌──────────┬───────────┬────┐
│     新      表     │      舊      表      │理賠比例│
├──────────┼───────────┼────┤
│項次1-1-1           │第一級第七項          │100％   │
│中樞神經系統機能遺存│中樞神經系統機能或胸、│        │
│極度障害，終身不能工│腹部臟器機能極度障害，│        │
│作，經常需醫療護理或│終身不能從事任何工作，│        │
│專人周密照護者。    │為維護生命必要之日常生│        │
│                    │活活動，全需他人扶助者│        │
│                    │（註）。              │        │
│                    │註：為維持生命必要之日│        │
│                    │常生活活動，全需他人扶│        │
│                    │助者係指食物攝取、大小│        │
│                    │便始末、穿脫衣服、起居│        │
│                    │、步行、入浴等，皆不能│        │
│                    │自己為之，經常需要他人│        │
│                    │加以扶助之狀態        │        │
├──────────┼───────────┼────┤
│項次1-1-2           │無規定                │ 90％   │
│中樞神經系統機能之病│                      │        │
│變，致終身不能工作，│                      │        │
│日常生活需要他人扶助│                      │        │
│者。                │                      │        │
├──────────┼───────────┼────┤
│項次1-1-3           │無規定                │ 80％   │
│中樞神經系統機能之遺│                      │        │
│存顯著障害，終身不能│                      │        │
│工作，且日常生活尚能│                      │        │
│自理。              │                      │        │
├──────────┼───────────┼────┤
│項次1-1-4           │無規定                │ 40％   │
│中樞神經系統機能之遺│                      │        │
│存顯著障害，終身只能│                      │        │
│從事輕便工作者。    │                      │        │
└──────────┴───────────┴────┘